---
title: "Análise RDM Piloto - Modelo de Bass"
author: "Pedro Lima"
date: "18 de outubro de 2017"
output:
  pdf_document: default
  word_document: default
---

```{r setup, include=FALSE}
knitr::opts_chunk$set(echo = TRUE)
```


```{r funcoes, echo=FALSE, message=FALSE}

# Obtendo Funcões, modelo e setando opções.
source('funcoes.R', encoding = 'UTF-8')

source('modelo-difusao.R', encoding = 'UTF-8')

opcoes = list(
  VarResposta = "Cash",
  VarCenarios = "Scenario",
  VarEstrategias = "Lever",
  N = 100,
  VarTempo = "Tempo",
  VarCriterio = "RegretPercPercentil75",
  SentidoCriterio = "min"
)

# Rodando o Modelo:
results = simularRDM_e_escolher_estrategia(inputs = "params.xlsx", sdmodel = sdmodel, opcoes = opcoes)

```

## Análise Piloto RDM - Modelo de Bass

Esta é uma análise piloto utilizando o RDM. Estou usando este documento nesta formatação para integrar os resultados do R dentro do documento sem precisar copiar e colar. No final da análise este texto vai todo para o word. Este documento e análise servirão como um template para a análise "real" do RDM a ser integrada na dissertação, porém deve conter todos os elementos de uma análise RDM.

O modelo de Bass (1969) é um modelo amplamente reconhecido na literatura (frequentemente citado entre os 10 trabalhos mais influentes nos periódicos da INFORMS, e utilizado por Sterman (2000) e Morecroft (2001) em seus livros a respeito de dinâmica de sistemas).

A análise do modelo de Bass é propícia para este propósito por dois motivos. Primeiro, o modelo representa um dos fatores mais incertos para as empresas privadas: Como será a evolução da demanda de um novo produto. Este modelo foi aplicado em diversas situações, e é capaz de representar processos de crescimento da demanda em novos produtos. Segundo, a execução do modelo depende de parâmetros altamente incertos (ex.: A probabilidade de que um consumidor atual do produto divulgue o produto a outro consumidor).

O Modelo de Bass representa o processo de adoção de novos produtos, e propõe-se a identificar / predizer variáveis importantes para a empresa (ex.: qual será e quando será o pico de vendas de um novo produto?).

Este documento apresenta uma análise RDM piloto deste modelo. O objetivo desta análise foi exercitar a aplicação do RDM com um exemplo conhecido pela literatura atual. Além disso, foi necessário desenvolver algoritmos para a execução e análise dos experimentos computacionais.

Estruturação da Decisão - XLRM
===================
A análise RDM sugere a utilização do framework XLRM para a estruturação do problema.

#### X - Incertezas

```{r incertezas, echo=FALSE, message=FALSE}

inputs = carregar_inputs("./params.xlsx")

v_exibir = c("NomeAmigavel", "Min", "Max", "Unidade")

knitr::kable(inputs$Parametros[v_exibir], digits = 2)

```

#### L - Levers (Estratégias)


A única decisão a avaliar neste exemplo é realizar ou não propaganda para aumentar o número de 

```{r levers, echo=FALSE, message=FALSE}

v_exibir = c("NomeAmigavel", "Min", "Max", "Unidade")

knitr::kable(inputs$Levers, digits = 2)

```


#### R - Relações (Modelo)

d_sPotentialAdopters_dt = - fAdoption_Rate
    
d_sAdopters_dt = fAdoption_Rate
    
d_sCash_dt = fRevenue - fCosts


aAdoption_from_Advertising = aAdvertisingEffectiveness * sPotentialAdopters * aAdvertisingON * aAdvertisingIntensity
    
aAdoption_from_Word_of_Mouth = aContactRate * sAdopters *  ((sPotentialAdopters)/(aTotalPopulation)) * aAdoptionFraction  # {people/year}
    
fAdoption_Rate = min(aAdoption_from_Advertising + aAdoption_from_Word_of_Mouth, sPotentialAdopters) # {people/year}
    
fRevenue = sAdopters * aAverageTicket
    
fCosts = aAdvertisingIntensity * aAdvertisingCost
    
d_sPotentialAdopters_dt = - fAdoption_Rate
    
d_sAdopters_dt = fAdoption_Rate
    
d_sCash_dt = fRevenue - fCosts

O Modelo, implementado no R, e contendo todas as suas definições necessárias para a sua replicação pode ser observado abaixo.
```{r}
sdmodel
```



#### M - Métricas

Regret.


Geração de Casos
===================

#### Projeto de Experimentos Computacionais

#### Resultados da Simulação

Uma Simulação de exemplo.
```{r}

```


#### Escolha da Estratégia Candidata

Descoberta de Cenários - Análise de Vulnerabilidades
===================

#### Em que condições a Estratégia Candidata Falha

Descoberta de Cenários - Análise de Vulnerabilidades
===================


Análise de Tradeoff
===================
