---
title: "Avaliação de Decisões Estratégica sob Incerteza na Indústria da Manufatura Aditiva"
author: "Pedro Nascimento de Lima"
date: "January 13, 2018"
output:
  word_document:
    toc: yes
  html_document:
    df_print: paged
    toc: yes
  pdf_document:
    number_sections: yes
    toc: yes
mainfont: Arial
---

```{r setup, include=FALSE}
knitr::opts_chunk$set(echo = FALSE)
library(kableExtra)
library(knitr)
options(knitr.table.format = "latex") 
```
# Introdução
# Referencial Teórico
# Método de Pesquisa
# Desenvolvimento da Análise RDM
## Estruturação do Problema (X,L,R,M)

- Estratégias a serem Simuladas (L):

```{r levers}

results$Inputs$Levers %>%
kable("latex", booktabs = T, caption = "Estratégias a Serem Simuladas") %>% 
  kable_styling(latex_options = c("scale_down")) %>% kable_as_image("my_latex_table")


```





## Modelo de Dinâmica de Sistemas
## Algoritmos Desenvolvidos para a Análise RDM
# Análise da Robustez de Decisões Estratégicas em Condições de Incerteza Profunda


## Identificação da Estratégia Robusta (Geração de Casos)
## Identificação de Incertezas Críticas e Análise de Vulnerabilidade
## Identificação e Análise de Estratégias Adaptativas (Análise de Trade-offs entre estratégias)
# Discussão dos Resultados
## Contribuições Gerenciais
## Contribuições Teóricas

Este documento apresenta os Resultados da Análise RDM realizada na dissertação.


```{r cars}
summary(cars)
```


